【裁判字號】    97,交上易,2055
【裁判日期】    980226
【裁判案由】    過失傷害
【裁判全文】
臺灣高等法院臺中分院刑事判決      97年度交上易字第2055號
上  訴  人
即  被  告  丙○○
                      樓
選任辯護人  王德凱  律師
上列上訴人因過失傷害案件，不服臺灣臺中地方法院97年度交易
字第327號中華民國97年9月3日第一審判決（起訴案號：臺灣臺
中地方法院檢察署97年度偵續字第35號），提起上訴，本院判決
如下：
      主  文
原判決撤銷。
丙○○因過失傷害人致重傷，處有期徒刑伍月，如易科罰金，以
新臺幣壹仟元折算壹日，減為有期徒刑貳月又拾伍日，如易科罰
金，以新臺幣壹仟元折算壹日。
      犯罪事實
一、丙○○於民國 (下同)96 年1月11日上午11時30分許，騎乘
    車牌YJF-2 65號重型機車欲前往臺中市○區○○街民富市場
    C格己○○所經營之女裝攤位看衣服，於該市場C格前之停車
    格欲停車之際，理應注意機器腳踏車，應在規定車道行駛，
    不應駛至路面邊線外撞擊商家設置之攤架，且汽機車行駛時
    ，駕駛人應注意車前狀況，並隨時採取必要之安全措施，而
    依當時情形，又無不能注意之情事，竟疏於注意，因欲停車
    時未將引擎熄火誤加油門，機車因而衝入前方該女裝攤位內
    ，並撞擊攤架，造成攤架傾斜，波及當時正在上開攤位內選
    購衣服之乙○○○，致乙○○○跌坐在地（地上尚有衣物）
    ，因而受有鎖骨閉鎖性骨折；臉、頭皮及頸之挫傷（眼除外
    ）、顱內出血等傷害。嗣經緊急送往澄清綜合醫院（台中市
    ○○街院區）治療，再轉入泰安醫院治療，迄今仍因慢性呼
    吸衰竭需長期依賴人工呼吸器以維持呼吸功能，已屬重大器
    官難治之重傷害。而丙○○於肇事後，在有偵查權限之人知
    悉犯罪人之前，主動向到場處理事故之臺中市第三分局交通
    分隊警員林暐陳明自己係肇事者，自首接受裁判。
二、案經臺灣臺中地方法院檢察署檢察官指定乙○○○之女婿丁○○為代行告訴人訴由臺灣臺中地方法院檢察署檢察官偵查
    起訴。
      理  由
一、證據能力部分：按被告以外之人（包括證人、鑑定人、告訴
    人、被害人及共同被告等）於審判外之陳述雖不符刑事訴訟
    法第159條之1至之4等4條之規定，而經當事人於審判程序同
    意作為證據，法院審酌該言詞陳述或書面陳述作成時之情況
    ，認為適當者，亦得為證據；當事人、代理人或辯護人於法
    院調查證據時，知有刑事訴訟法第159條第1項不得為證據之
    情形，而未於言詞辯論終結前聲明異議者，視為有前項之同
    意，同法第159條之5定有明文。立法意旨在於傳聞證據未經
    當事人之反對詰問予以核實，原則上先予排除。惟若當事人
    已放棄反對詰問權，於審判程序中表明同意該等傳聞證據可
    作為證據；或於言詞辯論終結前未聲明異議，基於尊重當事
    人對傳聞證據之處分權，及證據資料愈豐富，愈有助於真實
    發見之理念，且強化言詞辯論主義，使訴訟程序得以順暢進
    行，上開傳聞證據亦均具有證據能力。本件被告丙○○、選
    任辯護人、檢察官於本院審理時就本院所引用之下列證據，
    並無異議，本院審酌該等證據作成之形式，取得之方式，均
    無瑕疵、與待證事實具有關聯性等情況，認為適當，揆諸前
    開說明，均具有證據能力，合先敘明。
二、實體部分：
    訊據被告丙○○坦承於上開時、地，欲停車時因誤加機車油
    門致衝入證人己○○所經營的女裝攤位內，撞擊攤架，當時
    正在上開攤位內選購衣服之被害人乙○○○於同一時間跌坐
    在地，經送醫檢查後受有鎖骨閉鎖性骨折；臉、頭皮及頸之
    挫傷（眼除外）、顱內出血等傷害，迄今仍因慢性呼吸衰竭
    需長期依賴人工呼吸器以維持呼吸功能等事實，然矢口否認
    有何過失重傷害犯行，辯稱：伊之機車當時並未衝撞到被害
    人乙○○○，且於事發當時亦未看到乙○○○有流血之情事
    ，被害人乙○○○所受之傷害，與伊過失造成之機車事故應
    無因果關係，係其他外力或其本身原有之本態性高血壓宿疾
    自發性腦出血所致云云。惟查：
、被告於前揭時、地，因疏於注意，於欲停車時未將引擎熄火
    誤加油門，機車因而衝入前方由己○○所經營之女裝攤位內
    ，並撞擊攤架，造成攤架傾斜，斯時正在上開攤位內選購衣
    服之乙○○○，同一時間跌坐在攤位之衣服上，嗣經在場人
    通知救護車緊急將其送往澄清綜合醫院（台中市○○街院區
    ）急診乙情，業據證人即在場人己○○、陳茂璘於偵查、審
    理中證述，並為被告所不爭執，且有檢察官調取之澄清綜合
    醫院之病歷乙份在卷可參（96年度偵字第9637號卷第52頁以
    下，下稱偵卷）。觀之病歷內之急診病歷記載，被害人乙○○○乃於當日中午12時02分到院，經該院急診外科診斷至同
    日15時10分，檢查發現其受有鎖骨閉鎖性骨折；臉、頭皮及
    頸之挫傷（眼除外）、顱內出血等傷害，有該院急診病歷一
    份在卷可參（同上偵卷第112頁以下）；參以被告於案發第
    一時間之警詢時陳稱：我要至民富市場C格看衣服，當時我
    下車時還未熄火，要將機車停好時誤加油門，然後就往右撞
    到吊衣服的鐵架，當時把手往右，左後視鏡卡在鐵架上，．
    ．．賣服飾的老闆說一位在攤內看衣服的老太太受到驚嚇而
    跌倒等語（見同上偵卷第27頁）；核與證人己○○於原審審
    理時結證稱：「（老太太跌坐在地，跟機車衝撞進來的時間
    ，是同一時間發生的？）我看應該是同一時間發生的。」等
    語（原審卷第57頁背面參照），可見被害人乙○○○跌坐在
    地並經送醫急救，係因被告機車衝入攤位內遭波及所致。又
    證人己○○於原審審理時結證稱：（老太太如何進來攤位？
    ）走進來的，我沒有特別注意她有何其他異狀；（老太太進
    來時有無異狀？）老太太就像一般人走進來，我沒有特別注
    意她有何其他異狀；（老太太有無不良於行？）我沒有看她
    走進來，我看到她時，就只看到她一個人在桌子旁選衣服等
    語（見原審卷第56頁背面至第57頁），依其證述被害人乙○○○既能一個人走進攤位內選衣服，證人己○○亦未發覺其
    有何受傷等異狀，參以被害人乙○○○於事故發生後到經緊
    急送往醫院急診之時間甚短（不到1小時），其間並查無其
    他可能造成被害人乙○○○受傷之事故發生 (見後述)，則
    依事情發生之時序推演，被害人乙○○○經緊急送醫後所發
    現之傷勢，依社會通念觀之，應確係因被告機車衝入攤位內
    遭波及所導致無訛。檢察官函詢澄清綜合醫院有關被害人乙○○○急診時可能致傷原因為何？該院於97年2月18日亦函
    覆：患者乙○○○因交通事故受創等語（同上偵卷第21頁）
    。
、按刑法上之過失，其過失行為與結果間，在客觀上有相當因
    果關係始得成立。所謂相當因果關係，係指依經驗法則，綜
    合行為當時所存在之一切事實，為客觀之事後審查，認為在
    一般情形下，有此環境、有此行為之同一條件，均可發生同
    一之結果者，則該條件即為發生結果之相當條件，行為與結
    果即有相當之因果關係。反之，若在一般情形下，有此同一
    條件存在，而依客觀之審查，認為不必皆發生此結果者，則
    該條件與結果不相當，不過為偶然之事實而已，其行為與結
    果間即無相當因果關係，最高法院76年台上字第192號判例
    參照。本件被告雖辯稱其機車並未直接撞及被害人乙○○○
    ，證人己○○、陳茂璘亦證稱：機車並未撞及被害人，且攤
    架並未倒下，應未撞擊到被害人乙○○○等語。然證人己○○於原審法院審理時結證稱：「當時我沒有注意看老太太有
    沒有被東西打到」、「我沒有看到老太太跌坐的那一瞬間」
    （原審卷第57頁背面至第58頁參照）；證人陳茂璘亦於偵訊
    中結證稱：「我沒有注意有無撞到老太太」、「（有無看到
    老太太撞到任何硬的東西？）沒有，事情太突然。」等語（
    見臺灣臺中地方法院檢察署97年度偵續字第35號偵查卷第18
    頁，下稱偵續卷）。當時在場之上開二位證人雖未能在案發
    第一時間注意到被害人乙○○○是否因被告丙○○操作之機
    車衝入波及致撞擊何物，或遭何物撞擊，因之受有傷害，然
    本件事故乃在一瞬間發生，事發突然一片混亂，上開二證人
    未能及時目睹，乃屬人情之常，而被害人乙○○○在被告機
    車衝入後倒地受傷經送醫急救，乃不爭之事實。衡諸事發現
    場之環境，依證人己○○證述其所經營之攤位「是ㄇ字型，
    中間有桌子，兩旁是衣架，被害人站在桌子前面選衣服，被
    告機車就從前方衝過來撞到衣架，被害人選衣服的桌子與衣
    架間的走道，約兩個人錯身可以過的寬度（當庭以布尺測量
    ，約有88公分），我身高158公分，衣架當時約有我兩倍的
    高度，共有兩層可掛衣服，桌子高度約有100公分左右（當
    庭以布尺測量：寬約90公分、長約375公分），我的桌子是
    以鐵架，上面鋪一塊厚木板，我的衣架是鐵做的，衣架上面
    都掛滿衣服。」、「衣架上層的衣服掉下來，塑膠的模特兒
    連著衣服掉下來，大約掉了兩件，我的模特兒是半身塑膠，
    上方有白鐵做的勾勾」等語（見原審卷第56至58頁），及其
    所繪製之攤位擺設圖（原審卷第66頁參照）以觀，足徵現場
    空間狹窄，佈置密集，所掛設之衣物眾多，且非全然固定在
    建築物上，一有撞擊情事發生，所懸掛之衣物等東西四散掉
    落撞擊到被害人乙○○○或被害人乙○○○跌坐時撞擊到攤
    位內之設備因而受傷，均為事理之常。究不能因在場證人將
    注意力放在造成聲響之被告機車一側，無法同時注意上開機
    車與被害人乙○○○兩邊所發生之情狀，而無從指明被害人
    乙○○○究竟撞及何物品或遭何物品撞擊而受傷，即認被告
    之過失行為與被害人乙○○○受傷之間不具因果關係。被告
    雖辯稱：被害人乙○○○所受之傷害，係其他外力或被害人
    本身之本態性高血壓宿疾自發性腦出血所致云云。惟經原審
    就被害人乙○○○上開所達重傷害之患處，是否單純為其本
    身宿疾所引起或係外力所引發或併發乙情，函詢泰安醫院及
    澄清綜合醫院，泰安醫院函覆：「病患乙○○○於96年2 月
    8日由台中市澄清醫院轉入本院呼吸照護病房至今，因慢性
    呼吸衰竭需長期依賴人工呼吸器以維持呼吸功能，經多次呼
    吸訓練失敗，致無法脫離人工呼吸器，預期其呼吸功能已無
    法回復，屬重大器官難治之傷害。呼吸衰竭為病患因交通事
    故後之後續發展，因本院不是最先處理之醫院，承接該病患
    時已經過快一個月，故無法斷定引發呼吸衰竭之直接原因。
    唯住院過程中，曾有癲癇發作，且呼吸訓練無法成功，其顱
    內出血對此有直接的影響。總結而論，：若沒有顱內出血之
    發生，應不致於有此次呼吸衰竭之結果，惟顱內出血之原因
    則非本院所能答覆」等語，有該院97年9月3日函文一份在卷
    可稽（原審卷第46頁）；澄清綜合醫院則以97年7月14日澄
    高字第970285號函復略以：「患者乙○○○顱內出血為外力
    引發。」等語（見原審卷第46、49頁），另證人即救護車駕
    駛員戊○○於本院證述：印象中有位老婆婆很虛弱，有人攙
    扶著她，需要救護車，我們到現場，就趕快送到醫院，在救
    護過程中，如果被害人有外傷紀錄，我們會作初步的傷口處
    理，也會在紀錄上紀錄，如果傷在身體內部，而不是在外表
    ，我們就沒有辦法紀錄等語 (見本院卷第五十至五十一頁)
    ，卷附本院函調之救護紀錄亦僅記載求救原因：肢體外傷，
    病患主訴：肢體無力、疼痛，急救處理：心理支持 (見本院
    卷第一七九頁)，本院且查無其他獨立之自然原因或第三者
    之介入，產生因果關係中斷之事故，堪認本件被害人所受之
    重傷害與被告之過失行為間確實具有相當因果關係，被告辯
    稱係其他外力或被害人本態性高血壓宿疾自發性腦出血所致
    ，不足採信，澄清醫院嗣後以澄高字第九七○五五一號函覆
    本院病人乙○○○腦出血為外力造成，所有外力皆為可能，
    尚難據為有利被告之認定。再依泰安醫院上開回函及嗣後函
    覆本院均載明被害人乙○○○「因慢性呼吸衰竭需長期依賴
    人工呼吸器以維持呼吸功能，經多次呼吸訓練失敗，致無法
    脫離人工呼吸器。預期其呼吸功能已無法回復，屬重大難治
    之傷害。」等語，有該院97年9月3日及11月27日函文各一份
    在卷可稽（原審卷第46頁、本院卷第30頁），堪認被害人乙○○○所受之傷害，已屬刑法第10條第4項「其他於身體或
    健康，有重大不治或難治之傷害」。又上開救護紀錄記載求
    救原因：肢體外傷，病患主訴：肢體無力、疼痛，嗣被害人
    乙○○○送往澄清醫院後，該院急診病歷上載明其受有「鎖
    骨閉鎖性骨折；臉、頭皮及頸之挫傷，眼除外；本態性高血
    壓；顱內出血」等傷害（同上偵卷臺灣臺中地方法院檢察署
    96年度偵字第9637號偵查卷第112頁），依上開傷害於事發
    當時，雖未能看出有明顯出血之徵狀，及至送醫後始經檢查
    確認，並未悖離常情，證人己○○雖證稱於事故發生當時並
    未當場發現被害人乙○○○外觀有明顯流血之徵狀，尚難資
    為有利被告之認定。
、按汽車行駛時，駕駛人應注意車前狀況，並隨時採取必要之
    安全措施，道路交通安全規則第94條第3項定有明文；且機
    器腳踏車，應在規定車道行駛，不應駛至路面邊線外撞擊商
    家設置之攤架。被告丙○○領有駕駛執照及具有一般智識之
    人，理應注意，且依當時現場係天候晴，光線為日間自然光
    線，並無不能注意之情事，竟疏未注意，於欲停車時未將引
    擎熄火誤加油門，機車因而衝入前方女裝攤位內，撞擊攤架
    ，肇事致乙○○○受有上開重傷害 (見卷附泰安、澄清醫院
    診斷證明暨病歷資料 )，其有應注意能注意而不注意之過失
    至為灼然。本件經送往臺灣省臺中市區車輛行車事故鑑定委
    員會鑑定結論亦認為：「張車（即被告）停車不當致機車
    暴衝至路外衍生事故，為本案之『肇事原因』，乙○○○
    無肇事因素。」等語（同上卷第40頁參照），有該會96年8
    月7日中市行字第0965402515號函檢附之分析意見書一份在
    卷可佐，益徵被告之行為確有過失，被告之過失行為與被害
    人所受之重傷害間，顯有相當因果關係。綜上所述，本件事
    證明確，被告所辯顯係脫卸詞，不足採信，其犯行應堪認定
    。
三、核被告丙○○所為，係犯刑法第284第1項後段過失致重傷害
    罪。又被告於肇事後，留於現場並向到場處理之警員林暐
    坦承係肇事者，業據其陳明在卷，並有現場處理員警林暐
    製作之臺中市○○○道路交通事故肇事人自首情形紀錄表在
    卷可參（見臺灣臺中地方法院檢察署96年度偵字第9637號偵
    查卷第30頁參照），被告在未被有偵查犯罪職權之機關或公
    務員查知其為犯人前，主動向接獲報案而至現場處理之警員
    林暐自首，嗣並接受裁判，依刑法第62條前段之規定，減
    輕其刑。原審予以論罪科刑，固非無見，惟查原審宣告被告
    有期徒刑五月，未併諭知易科罰金之折算標準，尚有未洽，
    被告上訴否認犯罪雖無理由，然原審判決既有如上未當之處
    ，應由本院將其撤銷改判，爰審酌被告並無前科紀錄 (見卷
    附台灣高等法院被告前案紀錄表)，素行良好及其過失之程
    度，所生之損害暨迄未能與被害人家屬達成和解取得原諒等
    一切情狀，量處如主文第二項所示之刑，並諭知易科罰金之
    折算標準，並依中華民國96年罪犯減刑條例第2條第1項第3
    款規定，減其宣告刑二分之一及諭知易科罰金之折算標準。
四、據上論斷，應依刑事訴訟法第369條第1項前段、第364條、
    第299條第1項前段、刑法第284條第1項後段、第62條前段、
    第41條第1項前段、刑法施行法第1條之1第1項、第2項、中
    華民國96年罪犯減刑條例第2條第1項第3款、第7條、第9條
    ，判決如主文。
    本案經檢察官甲○○到庭執行職務。
中    華    民    國    98    年    2    月    26     日
            刑事第九庭  審判長法  官  江  德  千
                              法  官  許  旭  聖
                              法  官  康  應  龍
以上正本證明與原本無異。
不得上訴。
                              書記官  陳  振  海
中    華    民    國    98    年    2    月    26     日


司法院資訊處製作；財團法人民間司法改革基金會備份。
